ACORDAO-COMPLETO-2349514

ACÓRDÃO 2466/2019 ATA 10/2019 - SEGUNDA CÂMARA

VISTOS, relatados e discutidos estes autos de Tomada de Contas Especial instaurada em desfavor do Sr. Manoel Soares da Costa, ex-prefeito municipal de São Geraldo do Araguaia/PA, em razão da não aprovação da prestação de contas final do Convênio Funasa 2267/2001, 	            
ACORDAM os Ministros do Tribunal de Contas da União, reunidos em Sessão Plenária, diante das razões expostas pelo Relator, em:
 9.1. considerar, para todos os efeitos, revel o Sr. Manoel Soares da Costa,                        CPF XXX.783.941-XX, ex-prefeito municipal de São Geraldo do Araguaia (PA) , gestões 2001-2004 e 2005-2008, dando-se prosseguimento ao processo, conforme preceitua o art. 12, § 3º, da Lei 8.443/1992 c/c o art. 202, § 8º, do RI/TCU;	
9.2. julgar regulares as contas do Sr. Jorge Barros de Alencar, CPF XXX.314.751-XX, ex-prefeito municipal de São Geraldo do Araguaia (PA) , gestões 2009-2012 e 2013-2016, com fundamento nos arts. 1º, inciso I, 16, inciso I, 17 e 23, inciso I, da Lei 8.443/1992 c/c os arts. 1º, inciso I, 207 e 214, inciso I, do RI/TCU, dando-lhe quitação plena ao responsável;
9.3. determinar à Fundação Nacional de Saúde (Funasa) , com fundamento no art. 16, inciso I, da IN/TCU 71/2012, a baixa da responsabilidade pelo débito do Sr. Jorge Barros de Alencar, CPF XXX.314.751-XX;  
9.4. afastar a responsabilidade do Sr. Manoel Soares da Costa, CPF XXX.783.941-XX, ex-prefeito municipal de São Geraldo do Araguaia (PA) , gestões 2001-2004 e 2005-2008, pela irregularidade de não dar prosseguimento ao licenciamento ambiental do sistema de esgotamento sanitário objeto do Convênio Funasa 2267/2001) ;
9.5. julgar irregulares as contas do Sr. Manoel Soares da Costa,                                         CPF XXX.783.941-XX, ex-prefeito municipal de São Geraldo do Araguaia (PA) , gestões 2001-2004 e 2005-2008, pela irregularidade de inexecução parcial (1,5%) do objeto do Convênio Funasa 2267/2001,  com fundamento no art. 1º, inciso I, 16, inciso III, alínea “c” , 19, caput, e 23, inciso III, da Lei 8.443/1992 c/c com os art. 1º, inciso I, 209, inciso III, 210 e 214, inciso III, do RI/TCU, condenando-o ao pagamento da importâncias a seguir especificada e fixando-lhe o prazo de 15 dias para que comprovem perante este Tribunal, em respeito ao art. 214, inciso III, alínea “a”, do RI/TCU, o recolhimento da dívida aos cofres da Fundação Nacional de Saúde (Funasa) , atualizada monetariamente, e acrescida de juros de mora calculados a partir da data indicada até a data do efetivo recolhimento e com o abatimento de valores acaso já satisfeitos, nos termos da legislação vigente: 
	Valor original (R$) 
	D/C (*) 
	Data da Ocorrência

	75.000,00
	D
	1/4/2006

	12.623,55
	C
	7/11/2008

            			   Valor atualizado até 20/2/2019, com juros: R$ 240.048,96 (peça 31) 
9.6. autorizar, desde logo, a cobrança judicial das dívidas nos termos do art. 28, inciso II, da Lei 8.443/1992 c/c o art. 219, inciso II, do RI/TCU, caso não atendida à notificação;
9.7. autorizar, desde logo, com fundamento no art. 26 da Lei 8.443/1992 c/c o art. 217 do RI/TCU, caso seja do interesse do responsável, o parcelamento da dívida em até 36 (trinta e seis) parcelas, incidindo sobre cada uma os encargos legais devidos, sem prejuízo de alertá-lo de que, caso optem por essa forma de pagamento, a falta de comprovação do recolhimento de qualquer parcela implicará o vencimento antecipado do saldo devedor, nos termos do art. 26, parágrafo único, da Lei 8.443/1992 c/c o art. 217, § 2º, do RI/TCU;
9.8. encaminhar cópia deste acórdão ao Procurador-Chefe da Procuradoria da República no Pará, nos termos do § 3º do art. 16 da Lei 8.443/1992 c/c o § 7º do art. 209 do RI/TCU, para adoção das medidas que entender cabíveis, alertando-o de que o voto e o relatório da deliberação podem ser consultados no endereço eletrônico www.tcu.gov.br/acordaos; e
9.9. dar ciência desta deliberação aos Srs. Manoel Soares da Costa, CPF XXX.783.941-XX, e Jorge Barros de Alencar, CPF XXX.314.751-XX, em obediência ao art. 18, § 6º, da Resolução-TCU 170/2004, e à Fundação Nacional de Saúde (Funasa) .

Tomada de Contas Especial em razão da não aprovação da prestação de contas final do Convênio Funasa e o município cujo objeto era a implantação do sistema de esgotamento sanitário.

Segunda Câmara

Prefeitura Municipal de São Geraldo do Araguaia (PA)

3. Responsáveis: Manoel Soares da Costa, CPF XXX.783.941-XX e Jorge Barros de Alencar, CPF XXX.314.751-XX

13.1. Ministros presentes: Augusto Nardes (na Presidência), Aroldo Cedraz e Raimundo Carreiro (Relator).
13.2. Ministro-Substituto convocado: Augusto Sherman Cavalcanti.
13.3. Ministro-Substituto presente: André Luís de Carvalho.

RAIMUNDO CARREIRO

Adoto como Relatório, nos termos do art. 1º, § 3º, inciso I, da Lei 8.443/92 a instrução de peça eletrônica 31, lavrada no âmbito da Sec-PA, a qual foi  endossada pelo Diretor da Subunidade, pelo substituo do Titular da Unidade Técnica e pelo Ministério Público junto ao TCU (MPTCU) (peças 33 a 35) :
	INTRODUÇÃO
1. 	Cuidam os autos de Tomada de Contas Especial (TCE) instaurada pela Fundação Nacional de Saúde (Funasa) /Ministério da Educação, por intermédio da sua Superintendência Estadual do Pará (Funasa/SUEST-PA) , em desfavor do Sr. Manoel Soares da Costa, CPF XXX.783.941-XX (peça 6) , na condição de prefeito municipal de São Geraldo do Araguaia/PA, gestão 2001-2004 e 2005-2008 (peça 2, p. 329 e 331) , em razão da não aprovação da prestação de contas final do Convênio Funasa 2267/2001 (peça 1, p. 28-42) , de 31/12/2001, Siafi 439625 (peça 1, p. 64) , celebrado entre a Funasa como CONCEDENTE, e o Município de São Geraldo do Araguaia (PA) , como CONVENENTE, tendo como parte integrante do termo o Plano de Trabalho (peça 1, 8-14 e 18-20) , de 20/7/2001.
2.	O objeto do Convênio 2267/2001 era a implantação do Sistema de Esgotamento Sanitário na sede do município de São Geraldo do Araguaia/PA (peça 1, p. 8, 28 e 48) . Essa intervenção do governo federal estava fundamentada, dentre outras disposições legais, na Lei 8.080/90, Lei 8.666/93, Instrução Normativa (IN) da STN 1/1997, e inserida no âmbito do Projeto Alvorada (Decreto 3.769/2001) .
3.	Neste processo, quando nos referirmos aos atos administrativos da unidade descentralizada da Funasa no Pará (Funasa/Suest-PA) , indicaremos Funasa e de equipe técnica de engenharia da Funasa/Suest/Divisão de Engenharia de Saúde Pública (PA) , simplesmente Diesp-PA, órgão responsável pelo acompanhamento da execução física das obras naquela fundação; quanto a atos administrativos de outras unidades daquela fundação, mencionaremos a unidade específica da federação que o praticou, a exemplo da Funasa-DF (Funasa-Sede) .
HISTÓRICO
4.	Os recursos previstos para execução do objeto do convênio em tela foram orçados em R$ 5.110.605,69, dos quais R$ 110.605,69 correspondiam à contrapartida do Convenente e               R$ 5.000.000,00 à conta da Concedente, conforme Cláusula Terceira e Quarta do termo do ajuste (peça 1, p. 34) . O valor a cargo da Concedente foi liberado em 5 (cinco) parcelas, conforme tabela abaixo (peça 2, p. 10-14) : 
	DATA EMISSÃO DA OB (*) 
	NÚMERO DA OB
	VALOR R$
	REFERÊNCIA

	10/6/2002
	20020B006398
	1.250.000,00
	peça 1, p. 56

	5/8/2002
	20020B009318
	1.250.000,00
	peça 1, p. 60

	25/3/2003
	20030B001681
	625.000,00
	 peça 1, p. 72

	16/12/2003
	20030B007894
	625.000,00
	   peça 1, p. 100

	31/12/2004
	20040B907896
	1.250.000,00
	   peça 1, p. 130

 (*) data de emissão da ordem bancária em favor do Convenente para crédito na conta corrente especifica do ajuste (Banco 104/Caixa Econômica Federal, Agência 683, c/c 660024, à peça 1, p. 56) 
5. 	O ajuste vigorou, inicialmente, de 31/12/2001 a 1/4/2003, sendo a vigência final prorrogada para 1/4/2006, com prazo para prestação de contas final encerrado em 31/5/2006 (peça 1, p. 64, 74, 114, 160 e 166) . O 4º Termo Aditivo ao convênio (peça 1, p. 168-170) , de 13/5/2005, tinha como objetivo “alterar o Plano de Trabalho, em relação ao Plano de Aplicação do Anexo V” (Cláusula Primeira, à peça 1, p. 168 c/c peça 1, p. 222-224) , com novo cronograma de execução e plano de aplicação.
6.	Após o final da vigência do convênio, a Notificação 31 (peça 1, p. 292-294) , de 27/7/2006, recebida no endereço do destinatário por volta de 8/8/2006 (peça 1, p. 296) , cientificou o Sr. Manoel Soares da Costa, ainda em seu mandato de prefeito de São Geraldo do Araguaia/PA (PA) , que deveria apresentar a prestação de contas final do ajuste composta de diversos documentos elencados no art. 28 da IN 1/1997.
7.	Em 6/11/2006, por intermédio do seu Ofício 299 (peça 1, p. 310) , o prefeito Manoel Soares da Costa enviou a prestação de contas final do ajuste para a Funasa/SUEST-PA.
8		Na instrução preliminar à peça 13 estão circunstanciados os demais elementos do caso, concluindo-se que havia ocorrido irregularidades na execução físico-financeira do Convênio Funasa 2267/2001 que causaram dano ao erário, com responsabilização pelo dano atribuída ao ex-prefeito municipal o Sr. Manoel Soares da Costa e ao seu sucessor, o Sr. Jorge Barros de Alencar (gestões 2009-2012 e 2013-2016) , nos termos abaixo (peça 2, p. 331; peça 30) :
		I) citar o Sr. Manoel Soares da Costa, CPF XXX.783.941-XX, ex-prefeito municipal de São Geraldo do Araguaia (PA) , gestão 2001-2004 e 2005-2008, com fundamento nos arts. 10, § 1°, e 12, incisos I e II, da Lei 8.443/1992, c/c o art. 202, incisos I e II, do RI/TCU, para que, no prazo de 15 dias, apresente alegações de defesa e/ou recolha aos cofres da Fundação Nacional de Saúde (Funasa) , a quantia a seguir, atualizada monetariamente a partir das respectivas datas até a data do efetivo recolhimento e abatendo-se valores acaso já satisfeitos, nos termos da legislação vigente, em razão da seguinte conduta irregular:
	a) Conduta irregular: não comprovação da boa e regular aplicação dos recursos públicos federais, pela inexecução parcial de 1,5 % da parte física do Convênio Funasa 2267/2001, causando a impugnação das despesas incorridas com esses recursos federais repassados naquele percentual;
	b) Dispositivo infringido: Constituição Federal (art. 70, parágrafo único) , Lei 8.443/1992 (art. 8º) , Instrução Normativa (IN) 1/1997 da STN (art. 28 a 35) , Lei 8.666/1993 e Decreto 3.769/2001 (Projeto Alvorada) e Cláusula Segunda do Termo do Convênio Funasa 2267/2001;	
	c) Valor do débito: 	
	Valor original R$
	  D/C (*) 
	Data da Ocorrência

	75.000,00
	D
	1/4/2006

	12.623,55
	D
	7/11/2008

                            Valor atualizado até 25/7/2017, sem juros: R$ 162.157,22 (peça 10) ; (*) D=débito, C=crédito
		(...) 
	VI) ouvir em audiência o Sr. Manoel Soares da Costa, CPF XXX.783.941-XX, ex-prefeito municipal de São Geraldo do Araguaia (PA) , gestões 2001-2004 e 2005-2008, com fundamento nos arts. 10, § 1º, e 12, incisos I e III, da Lei 8.443/1992 c/c o art. 202, incisos I e III, do RI/TCU, para que, no prazo de 15 dias, apresente razões de justificativas quanto às seguintes condutas, à época dos fatos:
	a) conduta: não dar prosseguimento ao licenciamento ambiental do sistema de esgotamento sanitário de São Geraldo do Araguaia (PA) , com a finalidade de obtenção da Licença Ambiental de Operação da obra construída com recursos oriundos do Convênio Funasa 2267/2001, e em funcionamento pelo menos desde 2007, ainda que os serviços públicos de água e esgotos daquela municipalidade tenha sido concedido para a iniciativa privada;
	b) dispositivo violado: art. 7º, § 2º, inciso I, e art. 12 da Lei 8.666/1993 c/c art. 8º, incisos I, II e III, da Resolução Conama 237/1997 e Termo do Convênio Funasa 2267/2001;
	VII) ouvir em audiência o Sr. Jorge Barros de Alencar, CPF XXX.314.751-XX, ex-prefeito municipal de São Geraldo do Araguaia (PA) , gestões 2009-2012 e 2013-2016, com fundamento nos arts. 10, § 1º, e 12, incisos I e III, da Lei 8.443/1992 c/c o art. 202, incisos I e III, do RI/TCU, para que, no prazo de 15 dias, apresente razões de justificativas quanto às seguintes condutas, à época dos fatos:
	a) conduta: não dar prosseguimento ao licenciamento ambiental do sistema de esgotamento sanitário de São Geraldo do Araguaia (PA) , com a finalidade de obtenção da Licença Ambiental de Operação da obra construída com recursos oriundos do Convênio Funasa 2267/2001, e em funcionamento pelo menos desde 2007, ainda que os serviços públicos de água e esgotos daquela municipalidade tenha sido concedido para a iniciativa;
b) dispositivo violado: art. 7º, § 2º, inciso I, e art. 12 da Lei 8.666/1993 c/c art. 8º, incisos I, II e III, da Resolução Conama 237/1997 e Termo do Convênio Funasa 2267/2001;
9.	Desse modo, em cumprimento ao Despacho do Ministro-Relator, de 12/9/2017, o qual anuiu à proposta da instrução preliminar à peça 13, com a ressalvada de que o valor de  	R$ 12.623,55 deveria ser calculado como crédito, foi promovida a citação e audiência do Sr. Manoel Soares da Costa, pelo Ofício 	1056/2018-TCU/SECEX-PA, recebido no endereço do destinatário em 10/7/2018, e a audiência do Sr. Jorge Barros de Alencar, pelo Ofício 	0541/2018-TCU/SECEX-PA, recebido no endereço do destinatário em 11/5/2018,  não havendo manifestação daqueles ex-prefeito responsáveis (peças 16-19, 26, 28, 20, 22) .
EXAME TÉCNICO
Análise das revelias dos ex-prefeitos responsáveis quanto às audiências e à citação
10.		 Os Srs. Manoel Soares da Costa e Jorge Barros de Alencar não atenderam às audiências e citação quanto às irregularidades na execução físico-financeira do Convênio Funasa 2267/2001 que redundaram nos motivos dessa TCE e impugnação parcial das despesas incorridas no convênio. Transcorrido o prazo regimental fixado e mantendo-se inerte os responsáveis impõe-se que sejam considerados revéis, dando-se prosseguimento ao processo, de acordo com o art. 12, § 3º, da Lei 8.443/1992.
11.	Ao não apresentar defesa, os responsáveis deixaram de produzir provas para elidir suas condutas ilícitas, em afronta as normas que impõem aos gestores públicos a obrigação legal de, sempre que demandados pelos órgãos de controle, apresentar os documentos que demonstrem a correta utilização das verbas públicas, a exemplo do contido no art. 93 do Decreto-Lei 200/67 (Quem quer que utilize dinheiros públicos terá de justificar seu bom e regular emprego na conformidade das leis, regulamentos e normas emanadas das autoridades administrativas competentes) .
12.	Porém, nos processos do TCU, a revelia não leva à presunção de que seriam verdadeiras todas as imputações levantadas contra os responsáveis, diferentemente do que ocorre no processo civil, em que a revelia do réu opera a presunção da verdade dos fatos narrados pelo autor. Dessa forma, a avaliação da responsabilidade do agente não pode prescindir das provas existentes no processo ou para ele carreadas, examinando-as à luz dos indícios de irregularidades comunicada ao agente na citação e audiências a respeito da execução físico-financeira do Convênio Funasa 2267/2001: (i) inexecução parcial da obra em 1,5 % (citação) ; e (ii) não dar prosseguimento ao licenciamento ambiental do sistema de esgotamento sanitário de São Geraldo do Araguaia (PA) , com a finalidade de obtenção da Licença Ambiental de Operação da obra (audiência) .
13.	Quanto a irregularidade objeto das audiências (ii) , verifica-se que o Sr. Manoel Soares protocolou no órgão ambiental competente no Pará, a Secretaria Executiva de Ciência, Tecnologia e Meio Ambiente (SECTAM/PA) , em 31/8/2008, processo 2008/45171, com pedido de obtenção de Licença de Operação (LO) do empreendimento de implantação do sistema de esgotamento sanitário na municipalidade em tela e objeto do convênio em tela. O requerimento nominava a atividade a ser licenciada como sendo “coleta, transporte, estação elevatória, tratamento e destinação final de esgotos sanitários”, em consonância com o Plano de Trabalho (peça 3, p. 18) .
13.1.		À época dos fatos, a obra já estava concluída e o órgão ambiental forneceu a Licença Prévia 102/2008, de 21/5/2008, com validade até 21/5/2009 e não a licença de operação solicitada pela municipalidade em tela. Apesar do órgão ambiental do Pará registrar que a prefeitura municipal em tela não teria apresentado cópia de LO de sistema de esgotamento porventura existente, teste permeabilidade do solo da área a ser destinada para o empreendimento e descrição sobre o uso e ocupação do solo e o estado de conservação da vegetação da área do empreendimento e do entorno, tais exigência referem-se a emissão de Licença de Instalação e não Licença de Operação (peça 3, 46 à peça 3, p. 128) .
13.2.	De acordo com a Resolução Conama 237/1997, a LO “autoriza a operação da atividade ou empreendimento, após a verificação do cumprimento do que consta nas licenças anteriores, com medidas de controle ambiental e as condições determinadas para a operação”. Ou seja, para a concessão da mencionada autorização seria necessário a emissão anterior de Licença Prévia, já emitida, e que o órgão ambiental realizasse visita técnica ao local do empreendimento para atestar o cumprimento das condicionantes ambientais para o funcionamento das atividades licenciadas, o que acabou não ocorrendo. 
13.3.	Ademais, em 2015,  a Funasa inquiriu o órgão ambiental do Pará (Secretaria de Estado de Meio Ambiente e sustentabilidade/SEMAS-PA) , a respeito da referida licença de operação, obtendo como resposta: que não havia requerimento de LO, o que pode-se dizer inverídico, conforme documento à peça 3, p. 18, e que que a partir da edição da Resolução Coema 116 (peça 7) , de 3/7/2014, a atividade requerida pelo Convenente (sistema de esgotamento sanitário) , para cidades com população inferior até 50.000 pessoas, foi considerada de impacto local, “de forma que a competência para o licenciamento passou a ser de âmbito municipal” (peça 3, p. 122-142) . 
13.4.	Antes disso, os ex-prefeitos responsáveis, 	envidaram					 esforços junto a SEMA-PA para a emissão da licença de operação em questão, não obtendo sucesso, com iniciativas registradas, inclusive, em diário oficial estadual (peça 3, p. 16-38, 50, 122-142) .
13.5.		Ao final de 2015, o Sr. Jorge Barros registrou que a operacionalização do sistema de esgotamento em tela havia sido concedido à COSASGA, sucedida pelas empresas Saneatins e Odebrecht, com essa última concessionária assumindo os encargos decorrentes de obtenção de outorgas e/ou licenças, conforme item 5.3-“b” do contrato original de concessão de 2005, e que a Funasa deveria cobrar a apresentação da LO por aquela concessionária, não havendo nos autos essa providência. (peça 3,  p. 232-234; 274-282; 286-288; 290-314) .
13.6.	Assim, ainda que se entenda que o documento pendente é essencial para a garantia de um meio ambiente ecologicamente equilibrado, verifica-se que passados doze anos de bom funcionamento do sistema de esgotamento sanitário objeto do ajuste, atestado desde 2007 pela Diesp-PA, e contando com a inércia do órgão ambiental do Pará de expedir ou não a licença tempestivamente, reconhecendo, inclusive, somente em 2014, que a competência para o licenciamento era municipal, denota-se medida de excessivo rigor impor penalidade aos Srs. Manoel Soares da Costa e Jorge Barros de Alencar, elidindo-os da irregularidade impingida de não dar prosseguimento com ao licenciamento ambiental (Licença de Operação) do objeto do convênio  (peça 1, p. 314-332 c/c parágrafo 10 da peça 13.1, 23, 30-31 e 35) .
13.7.	Neste sentido, alinha-se, por conseguinte, com o entendimento do Acórdão 2281/2016-TCU-Primeira Câmara-Relator Ministro Marcos Benquerer.
14.		 Já quanto a inexecução parcial de 1,5%, o Sr. Manoel Soares da Costa não atendeu à citação, não se manifestando quanto àquela irregularidade na execução física do Convênio Funasa 2267/2001, o que redundou na impugnação parcial das despesas incorridas no ajuste. Transcorrido o prazo regimental fixado, mantendo-se inerte os responsáveis, impõe-se que sejam considerados revéis, dando-se prosseguimento ao processo, de acordo com o art. 12, § 3º, da Lei 8.443/1992, com proposta de julgamento das contas como irregulares.
15.	 Observe-se que, em se tratando de processo em que a parte interessada não se manifestou acerca da irregularidade imputada, não há elementos para que se possa efetivamente aferir e reconhecer a ocorrência de boa-fé na conduta do responsável, podendo este Tribunal, desde logo, proferir o julgamento de mérito pela irregularidade das contas, conforme preceitua o art. 202, §§ 2º e 6º do Regimento Interno do TCU (Acórdão 133/2015-TCU-Primeira Câmara-Ministro Relator Bruno Dantas, 2.455/2015-1ª Câmara-Ministro Relator Bruno Dantas, 3.604/2015-TCU-1ª Câmara-Ministro Relator Bruno Dantas, 5.070/2015-2ª Câmara-Ministro Relator André Carvalho e 2.424/2015-TCU - Plenário-Ministro Relator Benjamin Zymler) .
Prescrição da pretensão punitiva do TCU
16.	Com relação à ocorrência da prescrição da pretensão punitiva, prevalece neste Tribunal o entendimento de que a Lei 9.873/1999, que regula a ação punitiva movida pela Administração Pública Federal no exercício do poder de polícia, e o Decreto 20.910/1932, que disciplina a cobrança de dívidas passivas da União, dos estados e dos municípios, não se aplicam aos processos de controle externo.
17.	Diante da inexistência de normativo específico acerca da prescrição das sanções no âmbito dos processos do TCU, a jurisprudência se consolidou no sentido de aplicar as regras gerais estabelecidas no art. 205 do Código Civil de 10 anos para a prescrição, conforme os Acórdão 2073/2011-TCU-Primeira Câmara-Ministro Relator José Múcio Monteiro, 5/2003-Segunda Câmara-Ministro Relator Benjamin Zymler e 474/2011- Plenário-Ministro Relator José Jorge.
18.	No presente caso, a prestação de contas final venceu em 31/5/2006, o Convenente as apresentou em 6/11/2006 e a Funasa concluiu em 2012 que as contas não estavam aprovadas por conta da inexecução física do objeto em 1,5% e não apresentação da licença de operação do sistema de esgotamento. Por conseguinte, o Despacho de 12/9/2017 do Ministro Relator determinando a citação do ex-prefeito Manoel Soares da Costa ocorreu mais de dez anos após a data para apresentação da prestação de contas final, desaprovada em virtude das irregularidades na execução físico-financeira do ajuste (Código Civil, art. 205) , não interrompendo a prescrição. Não reconhecida a interrupção do prazo prescricional, nos termos do art. 202, inciso I, do Código Civil, existe no presente processo óbice ao exercício da ação punitiva por parte do Tribunal.
CONCLUSÃO
19.	Tendo em vista que houve a citação do Sr. Manoel Soares da Costa pelos motivos externados pela instrução do TCU à peça 13 e transcorrido o prazo regimental fixado e mantendo-se inerte, impõe-se que seja considerado revel, dando-se prosseguimento ao processo, de acordo com o art. 12, § 3º, da Lei 8.443/1992. Propõe-se, por conseguinte, o julgamento pelas irregularidades das contas com fundamento no art. 16, inciso III, alínea “b” da Lei 8.443/1992, condenando-os, em débito, sem aplicação de multa do art. 57 daquela lei.  
20.	E 	apesar dos Srs. Manoel Soares da Costa e Jorge Barros de Alencar não atenderem às audiências, motivadas pelo não prosseguimento do licenciamento ambiental da obra, examinou-se que não se mantinham os motivos para penalizar os responsáveis pelo não atendimento daquelas medidas preliminares.
PROPOSTA DE ENCAMINHAMENTO
21.		Ante os fatos expostos, submetemos os autos à apreciação, propondo:
	a) considerar, para todos os efeitos, revel o Sr. Manoel Soares da Costa,                        CPF XXX.783.941-XX, ex-prefeito municipal de São Geraldo do Araguaia (PA) , gestões 2001-2004 e 2005-2008, dando-se prosseguimento ao processo, conforme preceitua o art. 12, § 3º, da Lei 8.443/1992 c/c o art. 202, § 8º, do RI/TCU;	
	b) julgar regulares as contas do Sr. Jorge Barros de Alencar, CPF XXX.314.751-XX, ex-prefeito municipal de São Geraldo do Araguaia (PA) , gestões 2009-2012 e 2013-2016, com fundamento nos arts. 1º, inciso I, 16, inciso I, 17 e 23, inciso I, da Lei 8.443/1992 c/c os arts. 1º, inciso I, 207 e 214, inciso I, do RI/TCU, dando-se quitação plena ao responsável (vide parágrafos 13 a 13.7 da instrução do TCU de 20/2/2019) ;
	c) determinar à Fundação Nacional de Saúde (Funasa) , com fundamento no art. 16, inciso I, da IN/TCU 71/2012, a baixa da responsabilidade pelo débito do Sr. Jorge Barros de Alencar, CPF XXX.314.751-XX;  
	d) afastar a responsabilidade do Sr. Manoel Soares da Costa,                                          CPF XXX.783.941-XX, ex-prefeito municipal de São Geraldo do Araguaia (PA) , gestões 2001-2004 e 2005-2008, pela irregularidade de não dar prosseguimento ao licenciamento ambiental do sistema de esgotamento sanitário objeto do Convênio Funasa 2267/2001 (vide parágrafos 13 a 13.7 da instrução do TCU de 20/2/2019) 
	e) julgar irregulares as contas do Sr. Manoel Soares da Costa,                                         CPF XXX.783.941-XX, ex-prefeito municipal de São Geraldo do Araguaia (PA) , gestões 2001-2004 e 2005-2008, pela irregularidade de inexecução parcial (1,5%) do objeto do Convênio Funasa 2267/2001,  com fundamento no art. 1º, inciso I, 16, inciso III, alínea “c” , 19, caput, e 23, inciso III, da Lei 8.443/1992 c/c com os art. 1º, inciso I, 209, inciso III, 210 e 214, inciso III, do RI/TCU, condenando-o ao pagamento da importâncias a seguir especificada e fixando-lhe o prazo de 15 dias para que comprovem perante este Tribunal, em respeito ao art. 214, inciso III, alínea “a”, do RI/TCU, o recolhimento da dívida aos cofres da Fundação Nacional de Saúde (Funasa) , atualizada monetariamente, e acrescida de juros de mora calculados a partir da data indicada até a data do efetivo recolhimento e com o abatimento de valores acaso já satisfeitos, nos termos da legislação vigente: 	
	Valor original (R$) 
	D/C (*) 
	Data da Ocorrência

	75.000,00
	D
	1/4/2006

	12.623,55
	C
	7/11/2008

            			              Valor atualizado até 20/2/2019, com juros: R$ 240.048,96 (peça 31) 
	f)  autorizar, desde logo, a cobrança judicial das dívidas nos termos do art. 28, inciso II, da Lei 8.443/1992 c/c o art. 219, inciso II, do RI/TCU, caso não atendida à notificação;
	g) autorizar, desde logo, com fundamento no art. 26 da Lei 8.443/1992 c/c o art. 217 do RI/TCU, caso seja do interesse do responsável, o parcelamento da dívida em até 36 (trinta e seis) parcelas, incidindo sobre cada uma os encargos legais devidos, sem prejuízo de alertá-lo de que, caso optem por essa forma de pagamento, a falta de comprovação do recolhimento de qualquer parcela implicará o vencimento antecipado do saldo devedor, nos termos do art. 26, parágrafo único, da Lei 8.443/1992 c/c o art. 217, § 2º, do RI/TCU;
	h) encaminhar cópia do acórdão ao Procurador-Chefe da Procuradoria da República no Pará, nos termos do § 3º do art. 16 da Lei 8.443/1992 c/c o § 7º do art. 209 do RI/TCU, para adoção das medidas que entender cabíveis, alertando-o de que o voto e o relatório da deliberação podem ser consultados no endereço eletrônico www.tcu.gov.br/acordaos; e
	i)  dar ciência da deliberação aos Srs. Manoel Soares da Costa, CPF XXX.783.941-XX, e Jorge Barros de Alencar, CPF XXX.314.751-XX, em obediência ao art. 18, § 6º, da Resolução-TCU 170/2004, e à Fundação Nacional de Saúde (Funasa) .

não há

Não atuou

TOMADA DE CONTAS ESPECIAL. CITAÇÃO. AUDIÊNCIAS. REVELIA. CONTAS REGULARES DE UM RESPONSÁVEL. CONTAS IRREGULARES DE OUTRO RESPONSÁVEL. DÉBITO. PRESCRIÇÃO DA PRETENSÃO PUNITIVA DO TCU. DETERMINAÇÃO. CIÊNCIA AOS INTERESSADOS.

TOMADA DE CONTAS ESPECIAL (TCE)

SEC-SP e Selog

Inicialmente, registro que atuo nos presentes autos por força do art. 152 do Regimento Interno do TCU (RI/TCU) .
2.	Trata-se de Tomada de Contas Especial (TCE) instaurada pela Fundação Nacional de Saúde (Funasa) , por intermédio da sua Superintendência Estadual do Pará (Funasa/SUEST-PA) , em desfavor do Sr. Manoel Soares da Costa,  então prefeito municipal de São Geraldo do Araguaia/PA, gestão 2001-2004 e 2005-2008, em face da não aprovação da prestação de contas final do Convênio Funasa 2267/2001, celebrado entre a Funasa e o Município de São Geraldo do Araguaia (PA) , tendo como parte integrante do termo o Plano de Trabalho de 20/7/2001.
3.	O objeto do Convênio 2267/2001 era a implantação do Sistema de Esgotamento Sanitário na sede do município de São Geraldo do Araguaia/PA, inserida no âmbito do Projeto Alvorada (Decreto 3.769/2001) .
4.	Os recursos destinados à execução do objeto do convênio em questão foram orçados em R$ 5.110.605,69, dos quais R$ 110.605,69 correspondiam à contrapartida do Convenente e               R$ 5.000.000,00 à conta da Funasa, os quais foram repassados ao Município de São Geraldo do Araguaia/PA em cinco parcelas, conforme tabela estampada no item 4 da instrução do relatório precedente:
	DATA EMISSÃO DA OB (*) 
	NÚMERO DA OB
	VALOR R$
	REFERÊNCIA

	10/6/2002
	20020B006398
	1.250.000,00
	peça 1, p. 56

	5/8/2002
	20020B009318
	1.250.000,00
	peça 1, p. 60

	25/3/2003
	20030B001681
	625.000,00
	 peça 1, p. 72

	16/12/2003
	20030B007894
	625.000,00
	   peça 1, p. 100

	31/12/2004
	20040B907896
	1.250.000,00
	   peça 1, p. 130

 (*) data de emissão da ordem bancária em favor do Convenente para crédito na conta corrente especifica do ajuste (Banco 104/Caixa Econômica Federal, Agência 683, c/c 660024, à peça 1, p. 56) 
5.	Finda a vigência do convênio em 1º/4/2006,  a Funasa notificou o então prefeito, Sr. Manoel Soares da Costa, a apresentar a prestação de contas correspondente. Em 6/11/2006, o prefeito encaminhou a prestação de contas final dessa avença para a Funasa/SUEST-PA.
6.	Após várias fiscalizações in loco e diligências da Funasa, foi instaurada a presente tomada de contas especial (TCE) , como explicitado na instrução de peça 13:
“O Relatório s/n do Tomador de Contas da Funasa/SUEST-PA, de 4/1/2016 e Relatório s/n de Tomada de Contas-Complementar, de 24/3/2016, acataram as conclusões do Parecer Financeiro Conclusivo 107/2015, [...], com motivação da TCE sendo o cometimento de irregularidade na execução física e financeira do convênio, por parte dos responsáveis solidários, o ex-prefeitos Manoel Soares da Costa e Jorge Barros de Alencar, com débito correspondente a integralidade dos recursos federais repassados abatido de quantum devolvido pelo Concedente, valores históricos, conforme tabela abaixo (peça 3, p. 330-342 e p. 373-385) :
			Data (*) 
	D/C (*) 
	Valor R$

	13/6/2002
	D
	1.250.000,00

	8/8/2002
	D
	1.250.000,00

	27/3/2003
	D
	625.000,00

	18/12/2003
	D
	625.000,00

	5/1/2005
	D
	1.250.000,00

	7/11/2008
	C
	12.623,55

	    Total do débito R$   
	4.987.376,45

		 (*) datas registradas no Demonstrativos de Débito anexo à Notificação 307/2015 (peça 3, p. 154 e item 18.1) , posteriores às datas de emissão das respectivas ordens bancárias (vide item 3 acima) , in dúbio pro réu, dado à ausência de extratos bancários nos autos
26.	A Controladoria-Geral da União (CGU) emitiu Relatório (peça 4, p. 42-44) e Certificado de Auditoria 626/2016 (peça 4, p. 45) , de 9/5/2016, ratificando as conclusões do tomador de contas do FUNASA, exceto quanto á responsabilização solidária do ex-prefeito Jorge Barros de Alencar, “uma vez que o mesmo não praticou atos de gestão dos recursos do convênio em comento, pois a vigência deste encerrou-se (1°/04/2006) , e o seu mandato iniciou-se em 01/2009” (item 6.1, peça 4, p. 45) .
26.1.	O Parecer 626/2016 (peça 4, p. 46) , de 9/5/2016, do dirigente do Órgão de Controle Interno da CGU concluiu pela irregularidade das referidas contas e concordou com o Relatório de Auditoria da CGU. O pronunciamento ministerial (peça 4, p. 48) , de 13/9/2016, atestou haver tomado conhecimento do Relatório e Certificado de Auditoria, do Parecer do Dirigente do Controle Interno da CGU e opinou pela irregularidade das contas pelos motivos evidenciados pelo tomador de contas da FUNASA, exceto quanto a responsabilização solidária do ex-prefeito Jorge Barros de Alencar.”
7.	Feitas as análises da documentação encaminhada a este Tribunal pelo Ministério da Saúde, a Sec-PA manifestou-se pela inexecução parcial de 1,5% do objeto do convênio  e que somente deveria ser imputado débito ao o ex-prefeito, Sr. Manoel Soares da Costa, pelos seguintes valores:
	Valor original R$
	  D/C (*) 
	Data da Ocorrência

	75.000,00
	D
	1/4/2006

	12.623,55
	D
	7/11/2008

                            Valor atualizado até 25/7/2017, sem juros: R$ 162.157,22 (peça 10) ; (*) D=débito, C=crédito
8.	Quanto ao prefeito municipal sucessor de São Geraldo do Araguaia (PA) , Jorge Barros de Alencar, a unidade técnica verificou que a obra do esgotamento sanitário estava concluída e em funcionamento desde o início do seu mandato.
9. 	Entretanto, os Srs. Manoel Soares da Costa e Jorge Barros de Alencar deveriam ser ouvidos em audiência. em vista de não terem dado prosseguimento ao licenciamento ambiental do sistema de esgotamento sanitário de São Geraldo do Araguaia (PA) , com a finalidade de obtenção da Licença Ambiental de Operação da obra construída com recursos oriundos do Convênio Funasa 2267/2001. Dita obra estava em funcionamento pelo menos desde 2007, ainda que os serviços públicos de água e esgotos daquela municipalidade tenham sido concedidos à iniciativa privada.
10.	Em cumprimento ao despacho do então Ministro-Relator, de 12/9/2017, o qual acolheu a proposta da instrução preliminar à peça 13, exceto de que o valor de R$ 12.623,55 deveria ser calculado como crédito, foram promovidas a citação e a audiência do Sr. Manoel Soares da Costa e a audiência do Sr. Jorge Barros de Alencar.
11.	Os responsáveis, porém, deixaram transcorrer o prazo regimental fixado in albis, tornando-se revéis para todo os efeitos, dando-se prosseguimento ao processo, de acordo com o art. 12, § 3º, da Lei 8.443/1992. 
12.	A Sec-PA entende,  entretanto, ter ocorrido a prescrição da pretensão punitiva deste Tribunal, não persistindo o motivo da aplicação de sanção aos responsáveis, conforme exposto no 18 do relatório precedente:
“18.	No presente caso, a prestação de contas final venceu em 31/5/2006, o Convenente as apresentou em 6/11/2006 e a Funasa concluiu em 2012 que as contas não estavam aprovadas por conta da inexecução física do objeto em 1,5% e não apresentação da licença de operação do sistema de esgotamento. Por conseguinte, o Despacho de 12/9/2017 do Ministro Relator determinando a citação do ex-prefeito Manoel Soares da Costa ocorreu mais de dez anos após a data para apresentação da prestação de contas final, desaprovada em virtude das irregularidades na execução físico-financeira do ajuste (Código Civil, art. 205) , não interrompendo a prescrição. Não reconhecida a interrupção do prazo prescricional, nos termos do art. 202, inciso I, do Código Civil, existe no presente processo óbice ao exercício da ação punitiva por parte do Tribunal.”
12.	No caso do Sr. Manoel Soares da Costa, a unidade técnica propõe o julgamento pela irregularidade das contas com fundamento no art. 16, inciso III, alínea “b” da Lei 8.443/1992, e condenação em débito, excluída aplicação da multa do art. 57 da mesma lei pelas razões acima expendidas.
***
13.	Acolho, no essencial, as análises e conclusões da Sec-PA, chanceladas pelo MPTCU, incorporando-as às minhas razões de decidir.
14.	Entretanto, penso ser indispensável explicitar que, no âmbito do TC Processo 030.926/2015-7, em Incidente de Uniformização de Jurisprudência, o Plenário desta Casa deixou assente no Acórdão 1441/2016 (relator Ministro Benjamin Zymler, redator Ministro Walton Alencar Rodrigues) , em suma, que: a) a pretensão punitiva do TCU subordina-se ao prazo geral indicado no art. 205 do Código Civil (10 anos) ; b) é contada a partir da irregularidade sancionada; c) interrompe a prescrição o ato que ordenar a citação, a audiência ou a oitiva da parte; d) a prescrição interrompida começa a correr  na data  em que for ordenada citação, a audiência ou a oitiva da parte.
15.	Nesse contexto, assiste razão à unidade técnica quando afirma que a inexecução parcial de 1,5% do objeto teria ocorrido em 2006. De outro lado, não se pode atribuir os atrasos verificados no licenciamento ambiental ao ex-prefeito e seu sucessor como se pode ver em trecho da instrução transcrita no relatório precedente:
“13.	Quanto a irregularidade objeto das audiências (ii) , verifica-se que o Sr. Manoel Soares protocolou no órgão ambiental competente no Pará, a Secretaria Executiva de Ciência, Tecnologia e Meio Ambiente (SECTAM/PA) , em 31/8/2008, processo 2008/45171, com pedido de obtenção de Licença de Operação (LO) do empreendimento de implantação do sistema de esgotamento sanitário na municipalidade em tela e objeto do convênio em tela. O requerimento nominava a atividade a ser licenciada como sendo “coleta, transporte, estação elevatória, tratamento e destinação final de esgotos sanitários”, em consonância com o Plano de Trabalho [...]
13.1.		À época dos fatos, a obra já estava concluída e o órgão ambiental forneceu a Licença Prévia 102/2008, de 21/5/2008, com validade até 21/5/2009 e não a licença de operação solicitada pela municipalidade em tela. Apesar do órgão ambiental do Pará registrar que a prefeitura municipal em tela não teria apresentado cópia de LO de sistema de esgotamento porventura existente, teste permeabilidade do solo da área a ser destinada para o empreendimento e descrição sobre o uso e ocupação do solo e o estado de conservação da vegetação da área do empreendimento e do entorno, tais exigência referem-se a emissão de Licença de Instalação e não Licença de Operação [...}
13.2.	De acordo com a Resolução Conama 237/1997, a LO “autoriza a operação da atividade ou empreendimento, após a verificação do cumprimento do que consta nas licenças anteriores, com medidas de controle ambiental e as condições determinadas para a operação”. Ou seja, para a concessão da mencionada autorização seria necessário a emissão anterior de Licença Prévia, já emitida, e que o órgão ambiental realizasse visita técnica ao local do empreendimento para atestar o cumprimento das condicionantes ambientais para o funcionamento das atividades licenciadas, o que acabou não ocorrendo. 
13.3.	Ademais, em 2015,  a Funasa inquiriu o órgão ambiental do Pará (Secretaria de Estado de Meio Ambiente e sustentabilidade/SEMAS-PA) , a respeito da referida licença de operação, obtendo como resposta: que não havia requerimento de LO, o que pode-se dizer inverídico, conforme documento à peça 3, p. 18, e que que a partir da edição da Resolução Coema 116 (peça 7) , de 3/7/2014, a atividade requerida pelo Convenente (sistema de esgotamento sanitário) , para cidades com população inferior até 50.000 pessoas, foi considerada de impacto local, “de forma que a competência para o licenciamento passou a ser de âmbito municipal” [...]. 
13.4.	Antes disso, os ex-prefeitos responsáveis, envidaram esforços junto a SEMA-PA para a emissão da licença de operação em questão, não obtendo sucesso, com iniciativas registradas, inclusive, em diário oficial estadual (peça 3, p. 16-38, 50, 122-142) .
13.5.		Ao final de 2015, o Sr. Jorge Barros registrou que a operacionalização do sistema de esgotamento em tela havia sido concedido à COSASGA, sucedida pelas empresas Saneatins e Odebrecht, com essa última concessionária assumindo os encargos decorrentes de obtenção de outorgas e/ou licenças, conforme item 5.3-“b” do contrato original de concessão de 2005, e que a Funasa deveria cobrar a apresentação da LO por aquela concessionária, não havendo nos autos essa providência. [...].
13.6.	Assim, ainda que se entenda que o documento pendente é essencial para a garantia de um meio ambiente ecologicamente equilibrado, verifica-se que passados doze anos de bom funcionamento do sistema de esgotamento sanitário objeto do ajuste, atestado desde 2007 pela Diesp-PA, e contando com a inércia do órgão ambiental do Pará de expedir ou não a licença tempestivamente, reconhecendo, inclusive, somente em 2014, que a competência para o licenciamento era municipal, denota-se medida de excessivo rigor impor penalidade aos Srs. Manoel Soares da Costa e Jorge Barros de Alencar, elidindo-os da irregularidade impingida de não dar prosseguimento com ao licenciamento ambiental (Licença de Operação) do objeto do convênio[...].” (grifei) 
16.	Pelas razões expendidas, devem ser julgadas irregulares as contas do Sr. Manoel Soares da Costa,  deixando de aplicar-lhe em razão da prescrição da pretensão punitiva do Tribunal quanto à inexecução parcial do objeto do convênio.  
17.	Do mesmo modo, não devem ser aplicadas sanções ao Sr. Manoel Soares da Costa, ex-prefeito municipal de São Geraldo do Araguaia (PA) , gestões 2001-2004 e 2005-2008,  e a seu sucessor, Jorge Barros de Alencar, em virtude de terem sido afastadas suas responsabilidades no tocante a não terem dado prosseguimento ao licenciamento ambiental do sistema de esgotamento sanitário objeto do Convênio Funasa 2267/2001.
18.	Nesse entendimento, devem ser julgadas regulares as contas do Sr. Jorge Barros de Alencar, dando-lhe quitação plena. Em consequência, cabe determinar à Fundação Nacional de Saúde (Funasa) a baixa da responsabilidade pelo débito do Sr. Jorge Barros de Alencar.
           
 Em face do exposto, Voto por que seja adotado o Acórdão que ora submeto ao escrutínio do Pleno.
TCU, Sala das Sessões Ministro Luciano Brandão Alves de Souza, em 9 de abril de 2019.
RAIMUNDO CARREIRO 
Relator